【裁判字號】    99,上訴,1211
【裁判日期】    991029
【裁判案由】    偽造文書等
【裁判全文】
臺灣高等法院高雄分院刑事判決        99年度上訴字第1211號
上  訴  人
即  被  告  子○○
            丑○○○
共      同
選任辯護人  黃清江律師
上列上訴人因偽造文書等案件，不服臺灣高雄地方法院99年度訴
字第493 號中華民國99年6 月4 日第一審判決（起訴案號：臺灣
高雄地方法院檢察署98年度偵字第22779 號），提起上訴，本院
判決如下：
     主  文
上訴駁回。
丑○○○緩刑伍年。
     事  實
一、子○○與丑○○○為夫妻關係，2 人因前招募之互助會遭會
    員倒會，致經濟困難，乃各於民國95年3 月20日、96年3 月
    5 日以丑○○○為會首各招募如附表編號1 、2 所示互助會
    （會期、金額、開標日期均詳如附表編號1 、2 所示），平
    日由子○○負責主持開標及收取會款等事務，丑○○○亦負
    責收取會款。詎子○○與丑○○○竟仍無力負擔債務，竟意
    圖為自己不法所有，分別基於行使偽造私文書及詐欺取財之
    共同犯意聯絡，各於附表冒標日期欄所示時間，在高雄市○○○路28號5 樓，在空白紙上填具如附表遭冒標會員欄所示
    姓名及金額後參與標會，用以表彰如附表遭冒標會員欄所示
    姓名之人願以該金額利息參與標會用意，而偽造投標單準私
    文書後行使，足生損害於如附表遭冒標會員欄所示姓名之人
    及活會會員。其後，子○○與丑○○○於上開各次均得標，
    各該活會會員乃陷於錯誤而繳交會款予子○○與丑○○○，
    子○○與丑○○○各次詐得之金額均詳如附表詐得金額欄所
    示，前後共計新台幣（下同）272 萬元。嗣於97年10月20日
    ，子○○、丑○○○宣布止會，己○○、庚○○○、辛○○○、甲○○○、丙○○、丁○○、壬○○、戊○○等會員經
    相互勾稽查證後，始知受騙。
二、案經己○○、庚○○○、辛○○○、甲○○○、丙○○、乙○○、丁○○、壬○○及戊○○訴由臺灣高雄地方法院檢察
    署檢察官偵查起訴。
     理  由
一、訊據上訴人即被告（下稱被告）子○○坦承有行使偽造私文
    書及詐欺取財之犯行，上訴人即被告（下稱被告）丑○○○
    則否認有行使偽造私文書及詐欺取財之犯行，辯稱附表所示
    互助會均係被告子○○以其姓名負責招募，其均未參與等語
    。
二、經查：
    (一)95年3 月20日、96年3 月5 日各以被告丑○○○為會首招
      募如附表編號1 、2 所示互助會（會期、金額、開標日期
      均詳如附表編號1 、2 所示）；又如附表編號1 、2 所示
      互助會各於附表冒標日期欄所示時間，如附表遭冒標會員
      欄所示姓名之人均遭冒名填寫標單投標及得標，且各該活
      會會員亦均受騙而繳交會款等事實，業據證人即告訴人辛○○○、甲○○○、己○○、丙○○、李釆玲、庚○○○
      、壬○○、癸○○、乙○○於原審審理中結證明確（見原
      審卷第39－50頁），並有互助會單在卷可稽（見他字卷第
      5 －6 頁）；再被告子○○亦坦承冒標會款之情，核與上
      開證據相符，被告子○○此部分之自白即堪信與事實相符
      ，自堪以認定。
    (二)被告丑○○○固辯稱附表所示互助會均係被告子○○以其
      姓名負責招募，其均未參與等語。然參以證人庚○○○於
      原審審理中結證稱係被告丑○○○向其招會，開標是被告
      子○○負責，被告丑○○○也有在場，收會款大多是被告
      丑○○○等語（見原審卷第40－41頁）；證人丁○○於原
      審審理中結證稱剛開始是被告丑○○○向其招會，起初也
      是被告丑○○○向其收會款等語（見原審卷第46－47頁）
      ；證人壬○○於原審審理中結證稱被告子○○、丑○○○
      都有向其招會，會錢有時交予被告子○○，有時交予被告
      丑○○○，開標時都是由被告子○○負責，被告丑○○○
      也有在場幫忙等語（見原審卷第47頁）；證人癸○○於原
      審審理中結證稱係被告丑○○○向其招會，其乃以先生戊○○名義跟會，開標時係被告子○○主持，被告丑○○○
      也在場，一開始會款是由被告丑○○○收等語（見原審卷
      第48－49頁）；證人乙○○於原審審理中結證稱係被告丑
      ○○○向其招會，開標時由被告子○○主持，被告丑○○○也有在場等語（見原審卷第49－50頁）；綜觀上開證人
      證述，足佐被告丑○○○確有實際參與招募如附表所示互
      助會及協助開標、收取會款之行為，被告丑○○○所辯未
      參與附表所示互助會，其均不知情等語，即無可採。再參
      以被告子○○、丑○○○為夫妻，而被告丑○○○亦實際
      參與招募如附表所示互助會及協助開標、收取會款之行為
      ，已如前述，衡諸常情，被告丑○○○就被告子○○偽造
      標單及冒標之情，當無不知之理。況被告子○○、丑○○○事後亦共同簽發本票予被害人，有本票附卷可按（見他
      字卷第8 －11頁反面）。從而，被告丑○○○與被告子○○有共同偽造標單及冒標會款之犯行，亦認認定。
    綜上所述，被告子○○、丑○○○行使偽造私文書及詐欺取
    財之犯行，事證明確，均堪以認定。
三、按民間互助會之標單，就其內容所載署押及金額本身言，原
    無何一定之意思表示，祇因在民間標會之習慣上，足為表示
    其一定用意之證明，而屬刑法第220 條第1 項所謂以文書論
    之私文書。核被告子○○、丑○○○先後9 次所為，均係犯
    刑法第216 條、第220 條第1 項、第210 條之行使偽造準私
    文書罪及同法第339 條第1 項之詐欺取財罪。被告2 人偽造
    各該被冒標會員署押乃偽造標單準私文書之階段行為，而其
    偽造準私文書後進而持以行使參與投標，偽造之低度行為亦
    為行使之高度行為所吸收，均不另論罪。被告2 人就上揭犯
    行，有犯意之聯絡及行為之分擔，應為共同正犯。被告2 人
    各次冒標行為均係同時向多數活會會員詐取會款，係一行為
    觸犯數個相同之詐欺罪名，為同種想像競合犯，應從一重論
    以行使偽造準私文書罪1 罪；另被告2 人以一冒標行為同時
    觸犯行使偽造準私文書罪及詐欺取財罪，為異種想像競合犯
    ，均應依刑法第55條規定，從一重之行使偽造準私文書罪處
    斷。被告2 人所犯上開9 次行使偽造準私文書罪犯行間，時
    間不同，顯係分別起意，應予分論併罰。
四、原審認被告2 人罪證明確，因而適用刑法第28條、第216 條
    、第220 條第1 項、第210 條、第339 條第1 項、第55條規
    定，並審酌被告2 人冒用活會會員名義得標，嚴重侵害被冒
    標之人及互助會活會會員之權益，且詐得金額非微，更迄未
    與告訴人達成民事和解，犯後態度尚非良好，惟念及被告丑
    ○○○前未曾犯罪，有臺灣高等法院被告前案紀錄表在卷可
    憑，另衡以被告子○○居主導地位及行為後坦承犯行等一切
    情狀，就被告子○○共同行使偽造私文書共9 罪各處有期徒
    刑8 月，定應執行刑有期徒刑2 年8 月，就被告丑○○○共
    同行使偽造私文書共9 罪各處有期徒刑7 月，定應執行刑有
    期徒刑2 年，併說明2 人偽造之互助會標單並未扣案，且衡
    情互助會標單均於開標後丟棄而不存在，故不為沒收之諭知
    。其認事用法，核無不合，量刑亦屬允當。被告子○○上訴
    意旨以原判決量刑過重，被告丑○○○上訴意旨否認犯罪，
    指摘原判決不當，均無理由，應予駁回。再被告丑○○○前
    未曾犯罪，有臺灣高等法院被告前案紀錄表在卷可憑，且被
    告丑○○○基於與被告子○○夫妻關係，而聽從被告子○○
    指示，居於從屬地位，其經此偵、審程序教訓，應知警惕，
    諒無再犯之虞，本院認所宣告之刑，以暫不執行為適當，併
    諭知緩刑5 年，以勵自新。
據上論斷，應依刑事訴訟法第368 條、刑法第74條第1 項，判決
如主文。
本案經檢察官劉玲興到庭執行職務。
中    華    民    國    99    年    10    月    29    日
                    刑事第八庭  審判長法  官 洪兆隆
                                      法  官 張盛喜
                                      法  官 郭玫利
以上正本證明與原本無異。
如不服本判決應於收受本判決後10日內向本院提出上訴書狀，其
未敘述上訴理由者，並得於提起上訴後10日內向本院補提理由書
狀（均須按他造當事人之人數附繕本）「切勿逕送上級法院」。
中    華    民    國    99    年    10    月    29    日
                                      書記官 梁美姿
附錄本判決論罪科刑法條
中華民國刑法第216條：
行使第210 條至第215 條之文書者，依偽造、變造文書或登載不
實事項或使登載不實事項之規定處斷。
中華民國刑法第210條：
偽造、變造私文書，足以生損害於公眾或他人者，處5 年以下有
期徒刑。
中華民國刑法第220條第1項：
在紙上或物品上之文字、符號、圖畫、照像，依習慣或特約，足
以為表示其用意之證明者，關於本章及本章以外各罪，以文書論
。
中華民國刑法第339條第1項：
意圖為自己或第三人不法之所有，以詐術使人將本人或第三人之
物交付者，處5 年以下有期徒刑、拘役或科或併科1 千元以下罰
金。
附表：
┌──┬───────┬─────┬────┬─────┬───────────┐
│編號│  會    期    │ 虛列會員 │冒標日期│遭冒標會員│      詐得金額        │
├──┼───────┼─────┼────┼─────┼───────────┤
│ 1. │95年3 月20日起│  顏良兆  │96.11.20│  陳清貴  │（21活會－1 虛列會員）│
│    │至98年7 月20日│（編號35）│        │（編號34）│×2 萬＝40萬          │
│    │，共41會，每會│          ├────┼─────┼───────────┤
│    │2 萬元，每月20│          │96.12.20│  己○○  │    同    上          │
│    │              │          │        │（編號28）│                      │
│    │日開標，採外標│          ├────┼─────┼───────────┤
│    │制。          │          │97.2.20 │  張惠珍  │（28活會－1 虛列會員＋│
│    │              │          │        │（編號26）│2 遭冒標會員）×2 萬＝│
│    │              │          │        │          │38 萬                 │
│    │              │          ├────┼─────┼───────────┤
│    │              │          │97.9.20 │  顏良兆  │（11活會－1 虛列會員＋│
│    │              │          │        │（編號35）│3 遭冒標會員）×2 ＝26│
│    │              │          │        │          │萬                    │
├──┼───────┼─────┼────┼─────┼───────────┤
│ 2. │96年3 月5 日起│1.顏旭潤  │96.10.5 │  陳清貴  │（19活會－3 虛列會員）│
│    │至98年4 月5 日│  (編號24)│        │（編號14）│×2 萬＝32萬          │
│    │，共26會，每會│2.顏良兆  ├────┼─────┼───────────┤
│    │2 萬元，每月5 │  (編號25)│97.1.5  │  李淑貞  │（16活會－3 虛列會員＋│
│    │日開標，採外標│3.陳清貴  │        │（編號12）│1 遭冒標會員）×2 萬＝│
│    │制            │  (編號14)│        │          │28萬                  │
│    │              │          ├────┼─────┼───────────┤
│    │              │          │97.4.5  │  己○○  │（13活會－3 虛列會員＋│
│    │              │          │        │（編號20）│2 遭冒標會員）×2 萬＝│
│    │              │          │        │          │24萬                  │
│    │              │          ├────┼─────┼───────────┤
│    │              │          │97.5.5  │  張惠珍  │（12活會－3 虛列會員＋│
│    │              │          │        │（編號5） │3 遭冒標會員）×2 萬＝│
│    │              │          │        │          │24萬                  │
│    │              │          ├────┼─────┼───────────┤
│    │              │          │97.8.5  │  顏良兆  │（9 活會－3 虛列會員＋│
│    │              │          │        │（編號25）│4 遭冒標會員）×2 萬＝│
│    │              │          │        │          │20萬                  │
└──┴───────┴─────┴────┴─────┴───────────┘

司法院資訊處製作；財團法人民間司法改革基金會備份。
